---
title: "EP08-Estadistica"
author: "Equipo 1"
date: "13-07-2026"
output:
  html_document:
    toc: true # Activa la tabla de contenidos (índice)
    toc_float: true # Permite que el índice se mueva al hacer scroll
    toc_depth: 3 # Define la cantidad de niveles de títulos
    theme: flatly # Tema visual (bootstrap)
    highlight: pygments # Define el estilo del código (colores)
    df_print: paged # Hace paginado al mostrar data frames
---

```{r setup, include=FALSE}
knitr::opts_chunk$set(
  echo      = TRUE, # Muestra código R en el documento
  # warning   = FALSE, # Oculta advertencias
  message   = FALSE, # Oculta mensajes (como los de carga de paquetes)
  fig.align = "center", # Centra imágenes
  fig.width = 7,
  fig.height = 4 # Parámetros para el tamaño de gráficas
)

library(tidyr)
library(dplyr)
library(ggpubr)
library(ez)
```

# Contexto

Como habíamos visto a comienzos del semestre, la Encuesta de Caracterización Socioeconómica Nacional (Casen) es realizada por el Ministerio de Desarrollo Social de forma periódica para conocer la situación de los hogares chilenos con relación a aspectos demográficos, de educación, salud, vivienda, trabajo e ingresos. Es la principal fuente de información para estimar la magnitud de la pobreza y la distribución del ingreso en el país.

Se tiene a disposición un archivo CSV con un subconjunto de los datos obtenidos en la Casen 2017. El equipo debe revisar las columnas disponibles en este archivo según la descripción en el libro de códigos de la encuesta, que también queda disponible para este ejercicio. Es importante notar que en esta encuesta hay datos de carácter colectivo sobre “el hogar” del entrevistado, pero también hay datos de carácter individual, que se refieren “al jefe o la jefa de hogar” (no al entrevistado).

## Lectura de datos

```{r}
datos_casen <- read.csv("EP08 Datos CASEN 2017.csv")

head(datos_casen)
```

# Pregunta 1

Propongan una pregunta de investigación original, que involucre la comparación de la frecuencia en que se observa un evento o característica en dos grupos independientes (más abajo se dan unos ejemplos). Fijando una semilla propia, seleccionen una muestra aleatoria de hogares (100 < n < 150) y respondan la pregunta propuesta utilizando una prueba de permutaciones Monte Carlo. Deben reportar un intervalo de confianza para el estadístico utilizado usando las mismas remuestras.

Para las personas con hijos, hay una diferencia entre si son solteros o no solteros
(s4 = cantidad de hijos, ecivil = estado civil
1 Casado(a)
2 Conviviente o pareja sin acuerdo de unión civil
3 Conviviente civil (con acuerdo de unión civil)
4 Anulado(a)
5 Separado(a)
6 Divorciado (a)
7 Viudo(a)
8 Soltero(a)
)

# Respuesta 1

## Pregunta de investigación

## Datos

## Formulación de hipótesis

## Estadístico de interés

## Remuestreo

## Conclusión


# Problema 2

Propongan una pregunta de investigación original, que involucre la comparación de las medias de más de dos grupos independientes (más abajo se dan unos ejemplos). Fijando una semilla distinta a la anterior, seleccionen una muestra aleatoria de hogares (200 < n < 300) y respondan la pregunta propuesta utilizando bootstrapping. Solo por ejercicio académico, aplique un análisis post-hoc con bootstrapping aunque este no fuera necesario. Indicación: consideren que el análisis post-hoc debe hacerse con las mismas remuestras usadas para la prueba ómnibus.

# Respuesta 2

## Pregunta de investigación

Pregunta 1: ¿Es igual la edad promedio (edad) de las personas según su nivel de dificultad visual (h10a)?

Pregunta 2: ¿Difiere significativamente la edad media (edad) de los encuestados dependiendo de su grado de dificultad para caminar o subir escaleras (h10c)?

Pregunta 3: ¿Varía la edad promedio (edad) de la población según su nivel de dificultad para recordar o concentrarse (h10d)?

Pregunta 4: ¿Existe una diferencia en la edad promedio (edad) de las personas según su grado de dificultad para el cuidado personal, como asearse o vestirse (h10e)?

Pregunta 5: ¿Es similar la edad media (edad) de los individuos dependiendo de su nivel de dificultad para comunicarse o ser comprendidos (h10f)?

Pregunta 6: Centrándonos exclusivamente en las mujeres (sexo), ¿es igual su edad promedio (edad) según el nivel de dificultad que presentan para oír (h10b)?

Pregunta 7: En el grupo de personas que declaran tener pareja (pareja), ¿difiere la edad promedio (edad) de acuerdo con su estado civil actual (ecivil)?

Pregunta 8: Para los hombres (sexo) de la muestra, ¿existe una diferencia significativa en la edad media (edad) según su nivel de dificultad visual (h10a)?

Pregunta 9: ¿Varía la edad promedio (edad) de los encuestados si comparamos a quienes viven en las regiones de Valparaíso, Metropolitana y Biobío (region)? (Nota: Aquí filtras tu muestra para usar solo esas 3 regiones y tener los grupos necesarios).

Pregunta 10: ¿Es igual la edad promedio (edad) de las personas según su estado civil (ecivil) en la muestra general?

## Datos

```{r}
# Cargar la librería necesaria
library(dplyr)

# 1. Fijar la semilla de reproducibilidad 
set.seed(2026)

# 2. Filtrar y extraer la muestra aleatoria
muestra_parejas <- datos_casen %>%
  
  # A. Filtramos incluyendo a todos los que tienen pareja (De hecho o Legal)
  filter(pareja %in% c("De hecho", "Legal")) %>%
  
  # B. Extraemos una muestra aleatoria de 250 hogares/personas
  slice_sample(n = 250) %>%
  
  # C. Seleccionamos las columnas útiles
  select(id.vivienda, pareja, ecivil, edad)

# 3. Verificamos cómo quedaron distribuidos los grupos
table(muestra_parejas$ecivil)
```

## Formulación de hipótesis

$H_0$ = No existe diferencia significativa en la edad promedio de la población entre los distintos grupos de estado civil (para aquellas personas que declaran tener pareja). Es decir, la edad media es igual en todos los grupos.

$H_A$ = Existe una diferencia significativa en la edad promedio de al menos un grupo de estado civil respecto a los demás.

## Estadístico de interés

## Remuestreo

## Conclusión

# Referencias


# Ejemplo libro

Una universidad desea confirmar que en promedio, las calificaciones finales de las estudiantes mujeres es superior a la de hombres que cursan una asignatura inicial de programación por primera vez. Para ello disponen de las notas de 15 hombres y 13 mujeres.

## 1. Revisión de la condición de normalidad de dos muestras independientes
```{r}
library(ggpubr)
library(glue)
library(rsample)
library(rstatix)
library(tidyverse) # dplyr, ggplot2, purrr, tibble, tidyr

# Definir las muestras obtenidas
notas_h <- c(4.1, 5.9, 4.4, 3.4, 3.6, 3.1, 3.4, 4.0, 3.7, 3.8, 5.9, 3.6, 4.5, 3.8, 4.2)
notas_m <- c(3.7, 5.4, 5.3, 4.9, 5.7, 5.1, 5.9, 5.6, 4.8, 5.4, 5.9, 5.3, 3.2)

# Crear matriz de datos con las muestras independientes
Muestra <- factor(c(rep("hombres", length(notas_h)), rep("mujeres", length(notas_m))))
datos_largos <- tibble(Muestra, Nota = c(notas_h, notas_m))

# Comprobar la normalidad de las muestras
norm_tests <- datos_largos |> group_by(Muestra) |> shapiro_test(Nota) |>
    select(-variable) |> rename(W = statistic, Valor_p = p)

msg <- "Pruebas de normalidad"
cat(msg, ":\n", sep = "")
cat(rep("-", nchar(msg)), "\n", sep = "")
print(norm_tests)
```

## 2. Obtención de una distribución bootstrap para la diferencia de dos medias
```{r}
# Crear las remuestras, incluyendo la muestra original
R <- 1999
set.seed(432)
remuestras <- bootstraps(datos_largos, times = R, strata = Muestra, apparent = TRUE)

# Función que devuelve los estadísticos de interés para la diferencia
# de las medias de dos muestras independientes en una remuestra.
dif_dos_medias <- function(remuestra, ...) {
  analysis(remuestra) |> group_by(Muestra) |>
    summarise(n = n(), m = mean(Nota), v = var(Nota)) |>
    summarise(term = "Dif. 2 medias", estimate = m[1] - m[2], std.error = sqrt(sum(v / n)))
}

# Obtener la distribución bootstrap de la diferencia de las medias
dist_bt <- remuestras |> mutate(stats = map(splits, dif_dos_medias))
```

## 3. Estadísticas y gráficos para la distribución bootstrap de la diferencia de dos medias

```{r}
# Simplificar la estructura de la distribución bootstrap a una tabla para su análisis
dist_bt_tbl <- dist_bt |> select(-splits) |> unnest(cols = stats)

# Obtener y mostrar las estadísticas de la distribución bootstrap
dif_obs <- dist_bt_tbl |> filter(id == "Apparent") |> pull(estimate)
dist_bt_stats <- dist_bt_tbl |> filter(id != "Apparent") |>
  summarise(Dif_obs = dif_obs, Dif_bt = mean(estimate), Dif_bt_es = sd(estimate)) |>
  mutate(Sesgo = Dif_bt - Dif_obs, .before = 3) |> map_df(~ num(.x, digits = 4))

msg <- "Estadísticas de la distribución bootstrap - diferencia de dos medias"
cat("\n\n", msg, ":\n", sep = "")
cat(rep("-", nchar(msg)), "\n", sep = "")
print(dist_bt_stats)

# Crear y mostrar los gráficos para la distribución bootstrap
dist_bt_his <- dist_bt_tbl |> filter(id != "Apparent") |>
  gghistogram(x = "estimate", bins = nclass.scott(dist_bt_tbl[["estimate"]]),
              color = "steelblue", fill = "steelblue",
              xlab = "Diferencia de Medias", ylab = "Frecuencia") +
  geom_vline(xintercept = dif_obs, color = "steelblue4",
             linetype = "dashed", linewidth = 1.2)
dist_bt_qq <- dist_bt_tbl |> filter(id != "Apparent") |>
  ggqqplot(x = "estimate", color = "steelblue", fill = "steelblue",
           xlab = "Cuantiles teóricos (Normal)", ylab = "Cuantiles muestrales")
titulo <- text_grob("Distribución bootstrap de la diferencia de dos medias",
                    size = 12, face = "bold")
dist_bt_pl <- ggarrange(dist_bt_his, dist_bt_qq, ncol = 2, labels = "AUTO") |>
  annotate_figure(top = titulo)
print(dist_bt_pl)
```

## 4. Obtención de intervalos de confianza para distribución bootstrap de la diferencia de dos medias

```{r}
# Calcular y mostrar intervalos de confianza unilaterales para el estadístico de interés
alfa <- 0.05
ic_t <- dist_bt |> int_t(statistics = stats, alpha = 2 * alfa)
ic_perc <- dist_bt |> int_pctl(statistics = stats, alpha = 2 * alfa)
ic_bias <- dist_bt |> int_bca(statistics = stats, alpha = 2 * alfa, .fn = dif_dos_medias)
ics <- bind_rows(ic_t, ic_perc, ic_bias) |> select(-.alpha) |>
  mutate(.lower = -Inf) |> mutate(across(where(is.numeric), ~ num(., digits = 4)))

msg <- "Intervalos de confianza unilaterales para la diferencia de dos medias"
cat("\n", msg, ":\n", sep = "")
cat(rep("-", nchar(msg)), "\n", sep = "")
print(ics)
```

## 5. Desplazamiento de una de las muestras del ejemplo para representar la situación bajo la hipótesis nula

```{r}
# Desplazamos los valores de la muestra de hombres para reflejar la hipótesis nula
valor_nulo <- -0.5
desplazamiento <- valor_nulo - dif_obs
datos_largos_HO <- datos_largos |>
  mutate(Nota = if_else(Muestra == "hombres", Nota + desplazamiento, Nota))

# Generamos las mismas remuestras con los datos que cumplen la hipótesis nula
set.seed(432)
remuestras_HO <- bootstraps(datos_largos_HO, times = R, strata = Muestra, apparent = TRUE)

# Solo por esta vez, vamos a verificar que se han usado las mismas observaciones en ambos
# conjuntos de remuestras (usan los mismos índices)

# Primero, obtenemos los índices que usan y las ordenamos como matrices
indices_orig <- remuestras |> pull(splits) |> map(~ .x[["in_id"]]) |>
  set_names(remuestras |> pull(id)) |> as_tibble() |> t()
indices_desp <- remuestras_HO |> pull(splits) |> map(~ .x[["in_id"]]) |>
  set_names(remuestras_HO |> pull(id)) |> as_tibble() |> t()

# Ahora mostramos las primeras filas de cada grupo de remuestras y el resultado final
# de la comparación de todas las filas de las matrices.
msg <- "Comparación de los índices usados en las remuestras"
cat("\n", msg, ":\n", sep = "")
cat(rep("-", nchar(msg)), "\n", sep = "")
walk(1:5, ~ {
  cat(sprintf("# i = %d\n", .x));
  cat("Orig.:", paste(sprintf("%02d", indices_orig[.x, ])), "\n");
  cat("HO   :", paste(sprintf("%02d", indices_desp[.x, ])), "\n");
})
cat("\n¿Todas las remuestras son iguales?:", all(indices_orig == indices_desp))
```

## 6. Gráfica del contraste de las hipótesis del ejemplo

```{r}
# Ahora podemos obtener la distribución bootstrap para la diferencia de dos medias
# si la hipótesis nula fuera verdadera.
dist_bt_HO <- remuestras_HO |> mutate(stats = map(splits, dif_dos_medias)) |>
  unnest(cols = stats)

# Calcular el valor p
n_extremos <- dist_bt_HO |> filter(id != "Apparent") |>
  filter(estimate <= dif_obs) |> summarise(n = n())
p_valor <- (n_extremos + 1) / (R + 1)

# Crear y mostrar situación de manera gráfica
titulo <- sprintf("Contraste de hipótesis usando\n%d repeticiones de bootstrapping", R)
ancho <- diff(range(dist_bt_HO[["estimate"]])) / nclass.scott(dist_bt_HO[["estimate"]])
dist_bt_HO_pl <- dist_bt_HO |> filter(id != "Apparent") |>
  mutate(extremo = factor(if_else(estimate <= dif_obs, 1, 0))) |>
  ggplot(aes(x = estimate)) +
  geom_histogram(aes(alpha = extremo), boundary = dif_obs, binwidth = ancho,
                 color = "steelblue4", fill = "steelblue") +
  labs(title = titulo, x = "Diferencia de dos medias", y = "Frecuencia") +
  geom_vline(xintercept = dif_obs, colour = "steelblue", linetype = "dashed") +
  annotate("text", x = dif_obs, y = Inf, vjust = 2, hjust = 1.1,
           label = glue("italic(p) == '{sprintf('%.3f', p_valor)}'"), parse = TRUE) +
  scale_alpha_manual(values = c("0" = 0.2, "1" = 1), guide = NULL) +
  theme_pubr() + theme(plot.title = element_text(hjust = 0.5))
print(dist_bt_HO_pl)
```

