---
title: "EP06-Estadistica"
author: "Equipo 1"
date: "06-05-2026"
output:
  html_document:
    toc: true # Activa la tabla de contenidos (índice)
    toc_float: true # Permite que el índice se mueva al hacer scroll
    toc_depth: 3 # Define la cantidad de niveles de títulos
    theme: flatly # Tema visual (bootstrap)
    highlight: tango # Define el estilo del código (colores)
    df_print: paged # Hace paginado al mostrar data frames
---

```{r setup, include=FALSE}
knitr::opts_chunk$set(
  echo      = TRUE, # Muestra código R en el documento
  warning   = FALSE, # Oculta advertencias
  message   = FALSE, # Oculta mensajes (como los de carga de paquetes)
  fig.align = "center", # Centra imágenes
  fig.width = 7,
  fig.height = 4 # Parámetros para el tamaño de gráficas
)
```


## Información General
Un equipo de investigadores del área de interacción humano-información está estudiando si el área temática y el nivel de dificultad del problema de información influyen en el tiempo (en segundos) que toma un usuario en formular una consulta de búsqueda para resolver dicho problema. Para ello, han reclutado a un grupo de participantes voluntarios, asignados aleatoriamente a distintos grupos. Cada participante debe resolver tres problemas de información con diferentes niveles de dificultad: baja, media y alta. A su vez, cada grupo debe resolver problemas relacionados a una temática diferente. Los datos recolectados contemplan las siguientes variables:


```{r}
library(kableExtra)
tabla <- data.frame(
  Variable = c("id", "area", "dificultad", "tiempo"),
  Descripcion = c(
    "Identificador único de cada participante.",
    "Área temática de los problemas que el participante debe responder. Variable categórica con los niveles Arquitectura, Biología, Computación, Economía, Física, Leyes, Literatura, Matemáticas, Música, Pedagogía, Psicología, Química.",
    "Nivel de dificultad del problema resuelto. Variable categórica con los niveles Baja, Media y Alta.",
    "Tiempo, en segundos, que toma al participante formular la consulta."
  ),
  stringsAsFactors = FALSE
)
print(kable(tabla), align)
```




### Problema 1
En este momento, los investigadores buscan determinar si existen diferencias en el tiempo que tardan los usuarios en formular consultas para problemas con diferente nivel de dificultad en el área de física.

#### Respuesta 1
```{r}
datos <- read.csv("EP06 Datos.csv", sep = ",", dec = ",")
#datos <- subset(datos, select = c("id", "pais", "tipo", "tiempo"))
head(datos)
```
```{r}
print(nrow(datos))



```



#### Condiciones procedimiento ANOVA para muestras correlacionadas:

- 1: La escala con que se mide la variable dependiente tiene las propiedades de una escala de intervalos iguales.
- 2: Las observaciones son independientes al interior de cada muestra.
- 3: Se puede suponer razonablemente que las poblaciones de origen siguen una distribución normal.
- 4: La matriz de varianzas-covarianzas es esférica. (Varianzas entre los diferentes niveles de medidas repetidas deben ser iguales).

### Problema 2
Propongan una pregunta de investigación relacionada al impacto del lenguaje de programación inicial (con el que se aprendió a programar) que necesite ser analizado por medio de un procedimiento ANOVA para muestras correlacionadas con un factor que tenga entre 4 y 6 niveles. Luego invente una población para cada grupo con 5.000 datos, asegurando que cumpla las suposiciones de esta prueba.

#### Respuesta 2
